【裁判字號】    91,易,1125
【裁判日期】    920213
【裁判案由】    詐欺等
【裁判全文】
臺灣臺北地方法院刑事判決                        九十一年度易字第一一二五號
    公  訴  人  臺灣臺北地方法院檢察署檢察官
    被      告  甲○○  男  四.
右列被告因詐欺案件，經檢察官聲請簡易判決處刑（九十一年度偵字第六七四二號）
，本院刑事庭認不宜以簡易判決處刑移送前來（九十一年度簡字第二七一八號），本
院改依通常程序判決如左：
    主  文
甲○○無罪。
    理  由
一、公訴意旨略以：被告甲○○意圖為自己不法之所有，於民國八十八年十月間某日
    ，購買臺灣大哥大股份有限公司（以下簡稱「臺灣大哥大」）號碼為0000000000
    之行動電話易付卡一枚後，利用不知情之「臺灣大哥大」客服人員，鍵入使用者
    姓名「陳國良（甲○○之父，業於七十七年間死亡）」、身分證統一編號「
    Ｚ000000000號（甲○○胞弟乙○○之身分證統一編號）」等不實資料，足以生損
    害於陳國良及乙○○。嗣於同月二十七日開始通話後，甲○○隨即在臺北縣市一
    帶四處張貼以上開電話號碼為聯絡方式之房屋銷售廣告，使環保單位人員陷於錯
    誤，而依據上開姓名及身分證號碼等資料開單告發陳國良違反廢棄物清理法，甲
    ○○因而獲得免繳交罰鍰之不法利益，因認被告涉有刑法第二百十五條之業務登
    載不實，以及同法第三百三十九條第二項、第一項之詐欺得利罪嫌。
二、按刑法第二百十五條所規範之業務登載不實罪，在學理上屬於身分犯之一種，限
    於具有「從事業務之人」之身分者，將明知不實之事項登載於其業務上所做成之
    文書之情形，始得論以該罪名，與同法第二百十三條公務員登載不實罪，以具備
    「公務員」之身分作為構成要件之一部之情形相同，未具備上開身分之人利用具
    備該等身分者從事登載不實之行為，原即不得以該等罪名處罰，立法者為保障公
    共利益，規範行為人利用公務員將不實事項登載於公文書之情形，乃於刑法第二
    百十四條對於使公務員登載不實之行為，另外做出刑事處罰之規定；衡諸上開身
    分犯之法理，以及刑法中未有如同第二百十四條，對於使從事業務之人登載不實
    之行為，亦做出刑事處罰之規定，堪認刑法第二百十五條之犯罪，應無成立間接
    正犯之餘地，從而不具身分者使從事業務之人登載不實之行為，應不得以該罪相
    繩。次按刑法第三百三十九條之詐欺犯罪，以行為人意圖為自己或第三人不法之
    所有，以詐術使人做出財產處分行為，因此取得他人之物，或取得不法財產利益
    為要件；亦即必須被害人因行為人之施詐行為而陷於錯誤，使被害人因此對於財
    產做出處分，或對於可能之作為而放任不為，而直接產生財產損害之結果，始得
    成立。
三、本件公訴意旨所述被告甲○○購買「臺灣大哥大」0000000000號行動電話易付卡
    一枚後，向「臺灣大哥大」客服人員登記不實之姓名（陳國良）、身分證統一編
    號（乙○○之Ｚ000000000號）等資料，隨即在臺北縣市一帶四處張貼以上開電話
    號碼為聯絡方式之房屋銷售廣告，導致環保單位人員開單告發陳國良違反廢棄物
    清理法等情，業據被告坦承不諱，核與案外人乙○○於警詢時陳述之情節相符，
    並有「台灣大哥大」0000000000號行動電話使用人資料、案外人乙○○之申訴抗
    議書等各一件、戶籍謄本二件、台北縣三重市違反廢棄物清理法處分通知單影本
    九件等附卷可稽，固堪信為真正。惟查，被告並非「台灣大哥大」之從業人員，
    僅係口頭告知「台灣大哥大」客服人員上開不實資料等情，為檢察官認定之事實
    ，顯然被告並未具有「從事業務之人」之身分一節，應堪認定，則揆諸前揭說明
    ，被告提供不實身分資料，使「台灣大哥大」客服人員將之登載於相關文書之行
    為，即與刑法第二百十五條之構成要件有間，而不得遽以該罪名相繩。次查，本
    件係因台北縣三重市公所「防治公害美化環境聯合執行小組」執行廢棄物清理法
    時，發現被告張貼之廣告，依據廣告上所載電話號碼向「台灣大哥大」查詢使用
    人資料，根據登記資料掣立台北縣三重市違反廢棄物清理法處分通知單，由案外
    人乙○○收受後提出申訴，而發函請求交通部北區電信警察隊依法偵辦等情，有
    上開「台灣大哥大」0000000000號行動電話使用人資料、案外人乙○○之申訴抗
    議書等各一件、台北縣三重市違反廢棄物清理法處分通知單影本九件，及台北縣
    三重市公所函影本一件等在卷足稽，堪信為真；衡諸台北縣三重市公所執行廢棄
    物清理法之公務員，其職責在於查明實際違規人後，掣立處分通知單予以裁罰，
    渠既具有查明真實之義務，即不因行為人之迴避查緝技倆，而有何刑法上詐欺犯
    罪所謂的「陷於錯誤」之情形可言，渠既僅有通知裁罰之職權，受通知人之財產
    不因該項通知而直接產生變動結果，此項行政處分即與刑法上詐欺犯罪所規範的
    「處分財產行為」有間；從而揆諸前揭說明，被告上開行為應與刑法第三百三十
    九條第二項、第一項詐欺得利犯罪之構成要件不符，而不得與該項罪名論處。此
    外，本院復查無其他證據，足以認定被告確有刑法第二百十五條或第三百三十九
    條第二項、第一項之犯行，不能證明被告犯罪，依法應為無罪之諭知。
據上論斷，應依刑事訴訟法第四百五十二條、第三百零一條第一項，判決如主文。
本案經檢察官王怡菁到庭執行職務。
中    華    民    國      九十二      年      二      月      十三      日
                                    臺灣臺北地方法院刑事第二庭
                法  官  楊  代  華
右正本證明與原本無異。
如不服本判決，應於判決送達後十日內，向本院提出上訴狀。
                                            書記官  廖  純  瑜
中    華    民    國      九十二      年      二      月      十八      日


司法院資訊處製作；財團法人民間司法改革基金會備份。
